最高法院刑事判決　　　　　　　　　　　　　　　九十一年度台上字第一六八四號
　　上　訴　人　乙○○
　　　　　　　　甲○○
　　共　　　同
　　選任辯護人　劉鴻基律師
右上訴人等因殺人未遂案件，不服台灣高等法院台中分院中華民國八十八年十一月二
十三日第二審判決（八十七年度上訴字第二四二五號，起訴案號：台灣台中地方法院
檢察署八十六年度偵字第一一七三七號），提起上訴，本院判決如左：
    主  文
原判決撤銷，發回台灣高等法院台中分院。
    理  由
本件原判決認定：上訴人乙○○於民國（下同）八十一年間，曾因賭博罪，經法院判
處有期徒刑六月，於八十二年四月二十七日執行完畢；甲○○於七十三年間，曾犯搶
奪罪，經判處有期徒刑十三年，減為有期徒刑九年十五日，又因恐嚇罪，經判處有期
徒刑一年八月，定應執行九年三月，於八十三年四月二十一日假釋期滿執行完畢。二
人猶不知悔改，復於八十五年四月二十日二十二時五十分許，與友人共約十人，前往
台中市○○路○段二七三號「東方酒店俱樂部」飲酒消費，席間友人王燿焜情緒失控
，摔杯子、大哥大、踢廁所門等，造成場面混亂，該俱樂部之總經理王振賢、副總經
理林國欽見狀上前勸阻，詎乙○○誤以為該二人及俱樂部之員工毆打其友人，乃心生
不滿，竟於離去東方酒店俱樂部不久後，與甲○○及另一姓名不詳之成年男子，基於
殺害及恫嚇王振賢、林國欽及東方酒店俱樂部員工之不確定故意，於翌日凌晨零時四
十分許，由該不詳姓名男子持具殺傷力口徑九ＭＭ之制式手槍一支，乙○○、甲○○
亦各持一無法確定是否具有殺傷力之手槍各一支，驅車再返回東方酒店俱樂部，於該
俱樂部大門前下車後，該不詳姓名男子即朝該俱樂部之大門、窗戶等處射擊，共開三
槍，子彈射中大門把手、金屬窗框及包廂牆壁，乙○○、甲○○等三人，隨即持槍進
入廳內，以加害生命、財產之犯意，由乙○○在大廳中揚言「讓東方關門」等語後，
旋即駕車離去，致王振賢、林國欽心生畏懼；嗣經該俱樂部員工報警，並在現場起出
已擊發之口徑九ＭＭ制式彈殼二顆、已變形之彈頭一個等情。因而撤銷第一審之判決
，改判仍論處上訴人等共同殺人未遂（均累犯）罪刑，固非無見。
惟查：一、「刑有加重及減輕者，先加後減。」刑法第七十一條第一項定有明文。原
判決主文諭知上訴人等「共同殺人未遂，均累犯」，係以上訴人等所犯殺人罪為未遂
，併為累犯，但其於理由第三項說明「被告等無故持有手槍、殺人未遂、恐嚇危害安
全三罪間，有方法結果之牽連犯關係，屬裁判上一罪，應從一重之殺人未遂罪處斷，
並依刑法第二十六條前段減輕其刑。復查……被告二人受有期徒刑執行完畢後，五年
以內，再犯本件最重本刑為有期徒刑以上之罪，均為累犯，依刑法第四十七條規定，
均應加重其刑」云云，就其論斷先後次序觀之，似係先依未遂犯規定減輕其刑後，再
以累犯加重其刑，自有判決不適用法則之違誤。二、刑法關於犯罪之故意，係採希望
主義，其直接故意，係指犯人對於構成犯罪之事實明知並有意使其發生，至於間接故
意，則指犯人對於構成犯罪之事實預見其發生，且其發生不違背犯人之本意而言。檢
察官起訴書記載上訴人等關於殺人未遂部分之犯罪事實為「雖見王振賢、林國欽與另
泊車之服務生站立在大門前及服務生、客人在店內，仍基於不確定之殺人犯意聯絡，
由乙○○、甲○○等人即以九ＭＭ手槍朝『東方俱樂部』大門方向開四、五槍，擊中
大門把手及ＵＩ包廂窗戶，幸王振賢、林國欽及店內人員及時閃避，始倖免於難」，
而主張上訴人等之開槍行為，具殺人之不確定故意。原判決事實欄載稱上訴人等與另
一姓名不詳之成年男子，基於殺害及恫嚇王振賢、林國欽及東方酒店俱樂部員工之不
確定故意，由該不詳姓名男子持具殺傷力口徑九ＭＭ之制式手槍一支，朝該俱樂部之
大門、窗戶等處射擊，共開三槍，子彈射中大門把手、金屬窗框及包廂牆壁等情，並
於理由第二項之(五)、(七)說明「依相片所示彈著點分別在窗台、大門把手及Ｖ１包廂牆
壁，其中窗台鋁門窗、大門把手位置之彈痕高度在成人腰部至胸部之高度範圍內」、
「以東方俱樂部遭槍擊之位置係於人來人往之大門口，且其高度參酌卷附相片所示，
相當於成人之上半身，參酌告訴人林國欽於警訊初供時並未指明係朝向某特定人射擊
，則被告等在犯意上，至少有殺人之不確定故意」，似單憑遭槍擊位置及彈痕高度，
資為認定上訴人等具殺人之不確定故意；其對於上訴人等如何係於開槍時均預見殺人
事實之發生，而為共同之犯意聯絡？是否有如檢察官起訴書所載已見王振賢、林國欽
與另泊車之服務生站立在大門前及服務生、客人在店內，仍予開槍之情形？均未見於
事實欄內詳加記載並於理由內明確認定，於法亦有未合。三、按死刑、無期徒刑俱不
得加重，刑法第六十四條第一項、第六十五條第一項分別定有明文。刑法第二百七十
一條第一項罪之法定刑為死刑、無期徒刑或十年以上有期徒刑；原判決認定上訴人等
所為係成立修正前槍砲彈藥刀械管制條例第七條第四項無故持有制式手槍罪、第十一
條第三項無故持有彈藥罪及刑法第二百七十一條第二項第一項之殺人未遂罪、第三百
零五條之恐嚇危害安全罪，應依牽連犯從一重論以殺人未遂罪，並依累犯規定加重其
刑，然竟於理由第三項載稱「依刑法第四十七條規定，均應加重其刑」，就該法定刑
死刑、無期徒刑部分仍予加重，於法亦屬違誤。以上或為上訴意旨所指摘，或為本院
得依職權調查之事項，應認原判決有撤銷發回更審之原因。
據上論結，應依刑事訴訟法第三百九十七條、第四百零一條，判決如主文。
中      華      民      國    九十一    年      三      月    二十八    日
                              最高法院刑事第十一庭
                                  審判長法官  呂  潮  澤
                                        法官  白  文  漳
                                        法官  陳  世  雄
                                        法官  孫  增  同
                                        法官  林  開  任
      右正本證明與原本無異
                                              書  記  官
中      華      民      國    九十一    年      四      月      三      日
